臺灣高等法院民事判決　　　　　　　　　　　　　　九十一年度上易字第二八四號
　　上　訴　人　甲○○
　　法定代理人　謝慧貞
右當事人間返還存款事件，上訴人對於中華民國九十一年一月二十一日臺灣桃園地方
法院九十年度訴字第一三四二號第一審判決提起上訴，本院判決如左：
    主    文
上訴駁回。
第二審訴訟費用由上訴人負擔。
    事實及理由
一、本件上訴人主張：上訴人於民國九十年四月三十日至被上訴人中壢分公司開立活
    期存款帳戶（帳號00000000000000），並於當日及同年五月二日
    先後存入共計新台幣（下同）一百二十一萬元之存款，而上訴人僅辦理開戶存款
    ，並未申請「提款卡（即金融卡）」及「轉帳（即電子銀行，亦即語音系統或個
    人電腦連線）」。同年五月二日有一不詳姓名人士又以上訴人名義向被上訴人南
    京東路分公司申請開立活期存款帳戶（帳號00000000000000），
    詎被上訴人南京東路分公司竟未經查證，任憑該不詳姓名人士以上訴人名義開戶
    ，且申請「提款卡」及「通提密碼」，並於開戶後二十分鐘內，將上訴人上開0
    0000000000000號帳戶內存款一百二十一萬元全數轉帳至該000
    00000000000號帳戶內提領一空，致上訴人之存款一百二十一萬元全
　　部遭盜領，足見被上訴人有極嚴重之作業疏失，上開盜領對上訴人不生效力，上
　　訴人之存款仍然存在，上訴人屢次催請被上訴人返還存款，被上訴人均以各種藉
　　口推卸責任，爰依消費寄託之法律關係求為判命被上訴人返還上訴人一百二十一
　　萬元等情。並上訴聲明(一)原判決廢棄。(二)被上訴人應給付上訴人一百二十一萬元
    及自起訴狀繕本送達翌日起至清償日止按年息百分之五計算之利息。
二、被上訴人則以：上訴人於九十年四月三十日開戶時確有向被上訴人申請使用電子
    銀行，作為存款轉帳及語音查詢餘額之用，並自行設定密碼，此事實由電話語音
    清單上顯示上訴人於開戶後數分鐘即以語音查詢存款餘額即知，是上訴人主張其
    未申請電子銀行，顯與事實不符。又使用電子銀行須輸入帳號及密碼，除上訴人
    本人或經上訴人告知帳號及密碼者外，他人無從為之，則將被上訴人中壢分公司
    帳戶內之存款轉帳至南京東路分公司之人，若非上訴人本人，即係得上訴人授權
    或指示之人，依民法第三百十條第一項第二款規定，被上訴人應已生清償之效力
    ，是上訴人請求被上訴人返還存款，非有理由等語，資為抗辯。並答辯聲明駁回
    上訴人之上訴。
三、兩造不爭之事實：
　　本件上訴人主張其於九十年四月三十日在被上訴人銀行中壢分行開立活期存款帳
　　戶（銀行代號八０一，分行別０一一，科目００四編號0000000之九），
　　並於當日及同年五月二日先後存入共計一百二十一萬元之存款（下稱本件存款）
　　，嗣本件存款於同年月二日，遭不詳姓名之人所領取之事實，為被上訴人所不爭
　　，堪信為真實。
四、兩造爭執要旨：
　　按乙種活期存款戶與金融機關之間為消費寄託關係。第三人持真正存摺並在取款
    條上盜蓋存款戶真正印章向金融機關提取存款，金融機關不知其係冒領而如數給
    付時，為善意的向債權之準占有人清償，依民法第三百十條第二款規定，對存款
    戶有清償之效力（最高法院七十三年度第十一次民事庭會議決議意旨參照）。而
    現今，金融機構所提供之金融服務項目甚多，返還消費寄託物（存款）之方式不
    限於以存摺及印鑑提領存款，其他諸如使用自動提款卡（金融卡）之存款戶，得
    使用提款卡（金融卡）提領存款，而其提款卡及密碼係存摺及印鑑之代替；又使
    用電子銀行之存款轉帳功能之存款戶，得憑存款帳號及自行設定之密碼，以電話
    語音或電腦連線之方式，將其存款轉帳至其他帳戶，有兩造不爭執之電話語音系
    統使用手冊在卷可稽，是如存款戶之存款帳號及密碼為他人知悉（不問是存款戶
    自行告知或遭人竊知）而持以電話語音進行轉帳，因係以電話語音方式為之，銀
    行無從知悉其係冒名而將存款轉入所指定之帳戶，此與第三人持真正之存摺及印
    鑑冒領存款之情形相當，均係善意的向債權之準占有人清償，依民法第三百十條
    第二款之規定，對於存款戶即有清償之效力。存款戶即不得重覆請求銀行返還同
    一數額之金錢，銀行亦不負侵權行為或債務不履行之損害賠償責任（最高法院八
    十一年度台上字第一八七五號判決意旨參照）。因此本件爭執要旨仍在於本件上
    訴人存款已遭提領，是否已生清償之效力。經查：
　(一)被上訴人抗辯上訴人於被上訴人處開立本件活期存款帳戶時，曾申請使用電子銀
    行（電話語音系統或個人電腦連線）之「存款轉帳」服務，業據其提出上訴人之
    開戶約定書可稽，證人即當時承辦本件開戶之被上訴人員工陳菁菁於原審九十年
    十一月五日到場證稱略以：曾詢問原告（即上訴人）是否辦理「轉帳」並其往來
    客戶之帳號，上訴人稱尚未拿到，因此告知以後再辦，先辦基本轉帳（按指轉帳
　　至與上訴人身份證字號相同之另一帳號）等語。又在九十年四月三十日同日下午
　　二點四十七分，上訴人曾以電話語音方式試行為「活期性存款轉帳」（即在萬通
　　銀行內之帳戶互為轉帳）。嗣後又進行「跨行轉帳」（各銀行間之帳戶互為轉帳
　　），有被上訴人提出上訴人不爭執之客戶利用電話語音辦理交易清單為證（見原
　　審卷被證六），足見開戶約定書內，電子銀行轉帳欄打「ˇ」係由行員所為，但
　　既得在場之上訴人所同意，自不許其事後任意，否定其效力。又查上訴人於九十
　　年四月三十日十一時四十分許開戶並存入九十萬元，而上訴人係於九十年五月一
　　日始將其帳號、戶名等告知車商，為上訴人所自認，則從存款至上開轉帳行為間
　　僅約三小時，如謂係遭第三人探知上訴人有存款及其存款帳號，進而破解密碼，
　　而進行上開轉帳行為之可能性，應極為微小，而如有此可能及能力，則第三人所
　　下手之對象，應非僅針對上訴人之一百餘萬元存戶而已，是前開轉帳行為，應係
　　上訴人所為，而上訴人如未申辦「存款轉帳」服務，應無上開轉帳交易。綜上，
　　被上訴人抗辯上訴人曾申請辦理電子銀行之「存款轉帳」服務等語，應可採信。
　(二)上訴人又主張存款密碼有可能為歹徒所破解，被上訴人仍應負責云云，然查當今
    金融往來密碼被大量使用，安全可靠為常態，上訴人如主張本件存款帳戶往來之
    密碼係遭歹徒破解而盜領，此一變態事實亦應由其負舉證之責，茲上訴人並無法
    舉證以實其說，此部分主張並不可採。
　(三)又本件存款係於同年五月二日以電子銀行「存款轉帳」方式，轉帳至以上訴人名
    義設於萬通銀行南京東路分行之帳戶，為兩造所不爭，查上訴人所以到被上訴人
    銀行中壢分行開立存款帳戶，係因要委請車商斡旋購買中古車，應車商要求存款
　　以作為資力證明，為上訴人所自承，依上訴人自承其曾將本件存款帳號戶名告知
    車商，足見車商所要求之資力證明，應係車商可直接，親自求證知悉者，否則只
    需上訴人提出存摺或由銀行開立存款證明書作為證明即可，又何須將存款帳號告
    知？又使用查詢餘額及存款轉帳之服務均須鍵入密碼，有電話語音系統使用手冊
    在卷可稽，是上訴人既為提出資力證明而將帳號及戶名告知車商，應同時將密碼
    告知，否則車商自無從親自查證上訴人是否有資力。再者，證人陳菁菁及范勝修
    於原審九十年十一月五日辯論期日均證稱：上訴人於五月二日到被上訴人銀行表
    示存款遭盜領時，曾告知有將帳號及密號告知車商等語，準此，被上訴人抗辯上
　　訴人曾將密碼告知第三者，應可採信。
　(四)再者，上訴人主張被上訴人審核開戶有所疏失，致令他人得以冒名開立與上訴人
　　戶名相同之帳戶，因此所生之不利益，自不能強令上訴人負擔云云，然查不詳姓
　　名之第三人於被上訴人銀行南京東路分行辦理開戶時，曾核對其身分，並留存身
　　分證影本及聯絡電話，當時並以紫光燈（見本院言詞辯論筆錄）等儀器分辨身分
　　證之真偽，均無法分辨該身分證係偽造。至於客戶向銀行開戶一般情形，銀行均
　　無需向所有分行查明有無同一人在其他分行開戶情事，並核對其資料，為眾所週
　　知，被上訴人南京東路分行准許該第三人開戶尚無違失可言，退而言之，縱使被
　　上訴人南京東路分行審核開戶有疏失，但存款之被領取係鍵入密碼所致，開戶疏
　　失與存款被領取，客觀上無相當因果關係，難令被上訴人負責。上訴人上開主張
　　尚無可取。
五、綜上事證，被上訴人依電話語音鍵入上訴人設定之語音密碼及其於被上訴人南京
    東路分行設立帳戶之帳號者之指示所為之轉帳一百二十一萬元之行為，既可認為
    係善意對債權之準占有人為清償，則依民法第三百十條第二款規定，有清償之效
    力。從而，上訴人本於消費寄託之法律關係請求被上訴人返還本件存款為非正當
    ，原審判決上訴人敗訴，核無不合，上訴論旨，仍執陳詞，指摘原判決不當，聲
    明廢棄改判，為無理由，應予駁回上訴。
六、本件事證已臻明確，兩造其餘之攻防方法，與判決結果不生影響，無庸逐一論述
    ，併此明。
七、據上論結，本件上訴為無理由，依民事訴訟法第四百四十九條第一項、第七十八
    條，判決如主文。
中　　　華　　　民　　　國　　九十一 　 年　　  七  　　月　　 十六   　日
　　　　　　　　　　　　　　　　民事第八庭
　　　　　　　　　　　　　　　　　　審判長法　官　鄭  三  源
　　　　　　　　　　　　　　　　　　　　　法　官　王  淇  梓
　　　　　　　　　　　　　　　　　　　　　法　官　郭　松　濤
右正本係照原本作成。
不得上訴。
中　　　華　　　民　　　國　　九十一  　年　　  七  　　月　　  十七 　 日
　　　　　　　　　　　　　　　　　　　　　書記官　方  素  珍
